臺灣高雄地方法院刑事判決             100年度易字第1396號
公  訴  人  臺灣高雄地方法院檢察署檢察官
被      告  潘亦揚
上列被告因詐欺案件，經檢察官提起公訴（100年度偵字第20170
號），本院判決如下：
    主  文
潘亦揚幫助犯詐欺取財罪，處有期徒刑月，如易科罰金，以新
臺幣壹仟元折算壹日。
    事  實
一、潘亦揚可預見將個人金融帳戶資料提供他人使用，可能遭詐
    騙集團用以詐騙他人將款項匯入其所提供之金融帳戶內後再
    領取之，因而幫助他人實施詐欺取財之犯行，竟基於縱他人
    以其金融帳戶作為詐欺取財之犯罪工具亦無違其本意之幫助
    詐欺取財不確定故意，於民國100年5月10日某時許，將其母
    鄭玉蓮申請之華南商業銀行高雄博愛分行（下稱華南銀行）
    帳號000000000000號帳戶存摺封面影本、提款卡及密碼提供
    予姓名年籍均不詳之人使用，嗣該不詳之人及與其具有詐欺
    取財犯意聯絡之人，共同意圖為自己不法之所有，分別於（
    一）100年5月12日前某不詳時間，撥打電話向黃宗仁佯以網
    路購物合約為由，要求黃宗仁匯款云云，致黃宗仁陷於錯誤
    ，而於100年5月12日凌晨零時7分許，匯款新台幣（下同）2
    萬9,989元至鄭玉蓮上開華南銀行帳戶內。（二）100年5月
    12日下午15時10分許，佯裝為盧文玲之同事李佳玲，撥打電
    話給盧文玲，謊稱急用欲借款云云，致盧文玲陷於錯誤，而
    於同日16時26分，匯款3萬元至鄭玉蓮之上開華南銀行帳戶
    內，俟黃宗仁、盧文玲發覺受騙報警處理，經警通知華南銀
    行，由該銀行協助圈存系爭帳戶內之款項，致詐欺集團成員
    無法提領上開詐騙盧文玲部分之款項而未遂。
二、案經屏東縣警察局恆春分局報告臺灣高雄地方法院檢察署檢
    察官偵查起訴。
    理  由
一、程序方面（證據能力之判斷）：
（一）按被告以外之人於審判外之陳述雖不符刑事訴訟法第159
      條之1至之4等4條之規定，而經當事人於審判程序同意作
      為證據，法院審酌該言詞陳述或書面陳述作成時之情況，
      認為適當者，亦得為證據；當事人、代理人或辯護人於法
      院調查證據時，知有刑事訴訟法第159條第1項不得為證據
      之情形，而未於言詞辯論終結前聲明異議者，視為有前項
      之同意，同法第159條之5定有明文。
（二）查本判決所引用之證據資料屬於被告以外之人於審判外之
      言詞、書面陳述者，除符合刑事訴訟法第159條之1至之4
      或其他傳聞例外規定，本有證據能力外，均經本院於調查
      證據程序逐一提示並告以要旨，檢察官、被告及辯護人均
      未於言詞辯論終結前聲明異議，且被告潘亦揚同意作為證
      據（本院審易卷第16頁），本院審酌上開證據作成時之情
      況，無不當取供或違反自由意志而陳述等情形，且均與本
      案待證事實具有關聯性，認為以之作為本案之證據亦屬適
      當，自均具有證據能力，而得採為認定事實之證據。
二、實體方面：
    訊據被告潘亦揚於偵查及本院審理時，固坦承有於前揭時、
    地，將其母鄭玉蓮所申設之前揭帳戶存摺封面影本、提款卡
    及密碼，郵寄予真實姓名年籍不詳之成年男子，惟矢口否認
    有何幫助詐欺犯行，辯稱：伊因看報紙應徵飯店之司機工作
    ，對方要求伊提供銀行存摺影本、提款卡、密碼，以供設定
    電腦薪資轉帳使用，伊於100年5月7日將伊本人提款卡、密
    碼寄出，隔日對方說不行，伊又於同年月10日，再寄伊母親
    鄭玉蓮之華南銀行帳戶存摺影本、提款卡、密碼，伊亦是受
    害人云云（見臺灣高雄地方法院檢察署100年度偵字第20170
    號卷，下稱偵卷第6、49-50頁、本院卷第15頁）。經查：
（一）系爭帳戶係被告之母鄭玉蓮於89年3月7日申請開立，於10
      0年5月10日由鄭玉蓮將系爭帳戶之提款卡及密碼交予被告
      ，以郵寄方式寄至桃園縣楊梅市○○路132號，收件人姓
      名為「林聖俊」之成年男子；被害人黃宗仁、盧文玲分別
      於前揭時間，因遭詐騙集團成員施以前述詐術，陷於錯誤
      而轉匯上開款項至被告之母鄭玉蓮申設之系爭帳戶等情，
      業據證人即被害人黃宗仁、盧文玲於警詢時證述在卷（偵
      卷第16-20頁），復有宅急便寄貨單顧客收執聯影本（偵
      卷第43頁）、華南商業銀行高雄博愛分行100年5月27日函
      暨附件系爭帳戶申請人開戶基本資料及交易明細表資料表
      （偵卷第26-2 8頁）、系爭帳戶存摺封面及內頁影本（偵
      卷第29-30頁）、台新銀行自動櫃員機交易明細表影本（
      偵卷第23頁）、內政部警政署反詐騙案件諮詢專線紀錄表
      （偵卷第31-34頁）、新竹市警察局第一分局西門派出所
      受理詐騙帳戶通報警示簡便格式表、受理刑事案件報案三
      聯單、受理各類案件紀錄表（偵卷第38、40、41頁）、安
      泰商業銀行客戶交易明細單影本（偵卷第25頁）、臺北市
      政府警察局內湖分局康樂派出所受理詐騙帳戶通報警示簡
      便格式表、受理各類案件紀錄表（偵卷第39、42頁）在卷
      可憑，足認被告之母鄭玉蓮申設之系爭帳戶，確實遭真實
      姓名年籍不詳詐騙集團成員用以詐騙被害人黃宗仁、盧文
      玲匯款使用無訛。
（二）刑法上之故意，可分為直接故意與間接故意（不確定故意
      ），所謂「不確定故意」，係指行為人對於構成犯罪之事
      實，預見其發生而其發生並不違背其本意者，刑法第13條
      第2項定有明文。金融帳戶之提款卡、密碼乃個人重要理
      財之物，若落入不明人士手中，極易被利用為取贓之犯罪
      工具，一般人均有妥為保管以防止他人任意使用之認識，
      縱有特殊情況偶須交付他人使用，亦必深入瞭解用途及合
      理性，始會安心提供。被告雖以前詞置辯，惟其所辯縱屬
      實在，亦僅能認定被告提供系爭帳戶之「動機」在於求職
      ，而非為直接換取該帳戶之對價。惟「動機」與「犯罪故
      意」應予明確劃分，出於正當甚或係可堪憐憫之良善動機
      ，均僅為量刑時之審酌事項，尚不能執此遽謂行為人欠缺
      犯罪故意或幫助犯特定罪之未必故意，是尚難以被告求職
      「動機」推論其欠缺幫助他人犯罪之意。
（三）本件若如被告所述，係欲應徵飯店接送司機工作，則該僱
      主應有飯店名稱、地址，焉會未曾與被告面談應徵事宜，
      即要求被告交寄可使用之金融帳戶至桃園縣楊梅鎮予「林
      聖俊」之人？又倘被告所稱對方要求其交付其母之帳戶為
      供將來薪資轉入為真，然衡諸常情，提供工作者固不乏要
      求應徵者提供帳戶資料以供轉帳之用，惟所需多為求職者
      之帳戶資料，而非親屬之帳戶，被告稱因對方告知其提款
      卡不能使用，故交付其母帳戶之提款卡(見偵卷第49頁)，
      即與常理相違；即便是作為轉帳之用，亦不須求職者提供
      帳戶提款卡、密碼等物，充其量僅須提供存摺封面影本作
      為轉帳依據即為已足。被告將系爭帳戶資料交付與欠缺信
      賴關係之他人，即等同將該帳戶之使用，置於自己之支配
      範疇外，而容任該他人可得恣意為之。參以金融機構存款
      帳戶之提款卡及密碼如相結合，即可供人使用自動櫃員機
      任意提領現金，如遭不相干之人知悉並持有，該人即得以
      該存款帳戶供他人匯款入帳並得以提款卡及密碼逕自提領
      帳戶內金額，而供犯罪集團以其帳戶作為財產犯罪之工具
      ，此已為一般生活常識，被告既為成年人且有相當智識程
      度及社會經驗，對上開一般生活常識自難諉為不知，又被
      告供承先前曾經應徵過臺灣造船廠油漆工、碼頭工人、提
      貨員、電子加工區等工作，雇主均僅要求伊提供存摺影本
      以供薪資轉帳，本案當初對方向其要帳戶之提款卡及密碼
      ，其感覺奇怪，但認為帳戶裡沒有錢就沒有關係等語（本
      院易字卷第52頁），此亦足認被告於交付前開帳戶金融卡
      及密碼之前，主觀上已知悉其依指示交寄上開資料予「林
      聖俊」，與一般應徵工作之方式有違，只因心存僥倖，仗
      恃系爭帳戶無存款，不致造成其重大損失之心態，即使懷
      疑恐淪為人頭帳戶供非法使用，仍罔顧公眾利益，率然提
      供，縱遭他人非法使用，亦並不違背其本意而為之，足認
      被告已有幫助詐欺取財之不確定故意。
（四）至證人即被告之母鄭玉蓮於本院審理中，雖到庭結證：伊
      於100年5月9日，將伊之華南銀行高雄博愛分行提款卡及
      密碼交予伊子潘亦揚使用，伊問被告要提款卡做什麼，被
      告說是工作上需要，這只是一個程序，對方明天就會還我
      們了，伊覺得不對，但第二天又沒空，遲至第三天伊趕快
      去整理存摺，備案回來後，潘亦揚就跟伊說我們被騙了等
      語（見本院卷第31-38頁審判筆錄）。惟證人鄭玉蓮為被
      告之母親，其證詞有無偏頗迴護被告之虞，本應審慎衡酌
      。審諸證人鄭玉蓮前開證詞，僅能證明其子係以工作需要
      之名向其借用系爭帳戶之提款卡及密碼使用，至其聽聞被
      告稱我們被騙了乙情，亦僅係其帳戶遭警示後，被告向其
      說明原委，而被告有無幫助詐欺之不確定故意已如前述，
      證人鄭玉蓮之證述，並無足證明被告確係遭他人騙取提款
      卡及密碼使用。
（五）按刑法第30條第1項之從犯，係因幫助正犯而成立。而依
      同條第2項之規定，從犯之處罰，係按正犯之刑處罰，但
      得減輕之，故正犯為障礙、中止或不能未遂犯時，從犯亦
      為障礙、中止或不能未遂犯（最高法院80年度臺上字第
      3395號判決意旨參照）。次按金融機關與客戶間之乙種活
      期存款契約，係屬一消費寄託法律關係。而依民法第602
      條第1項規定：「寄託物為代替物時，如約定寄託物之所
      有權移轉於受寄人，並由受寄人以種類、品質、數量相同
      之物返還者，為消費寄託。自受寄人受領該物時，準用關
      於消費借貸之規定」；而所準用消費借貸之民法第478條
      之規定為：「借用人應於約定期間內，返還與借用物種類
      、品質、數量相同之物。未定返還期限者，借用人得隨時
      返還，貸與人亦得定1個月以上之相當期限，催告返還」
      。被害人將款項匯入人頭帳戶之金額，所有權已屬人頭帳
      戶所屬銀行，人頭帳戶所有人對所屬銀行僅有因消費寄託
      關係所生之消費寄託物之返還請求權而已，並未取得該筆
      款項之實際占有。從而，詐欺取財之被害人於遭受詐騙後
      ，將款項匯至犯罪行為人所指定之銀行帳戶內，在未實際
      領款之前，犯罪行為人既未取得該詐騙款項之占有，其詐
      欺取財犯罪行為即尚未完成，為未遂犯，自應成立刑法第
      339條第3項、第1項之詐欺取財未遂罪。本件被告基於幫
      助詐欺之不確定故意，將系爭帳戶之提款卡、密碼交付不
      詳姓名之人及其所屬詐欺集團成員，該詐欺集團成員雖以
      此進行詐騙，惟被害人盧文玲遭詐騙所匯出之款項尚未經
      提領，詐欺犯行即遭查獲，揆諸上開說明，被告應屬幫助
      詐欺未遂。
（六）綜上，本件雖無證據足認被告與上開詐騙集團成員有何共
      犯之犯意聯絡或參與詐欺取財之行為，然對其提供系爭帳
      戶資料可能遭利用作詐欺取財之犯罪工具，因而幫助該詐
      騙集團實行詐欺取財犯罪，既非無預見，仍加以提供，主
      觀上之間接幫助故意已堪認定。本件事證明確，被告犯行
      洵堪認定，應予依法論科。
三、論罪科刑之理由：
（一）按刑法上之幫助犯，係對於犯罪與正犯有共同之認識，而
      以幫助之意思，對於正犯資以助力，而未參與實施犯罪之
      行為者而言（最高法院88年度臺上字第1270號判決意旨參
      照）。被告提供系爭帳戶之提款卡及密碼與真實姓名、年
      籍不詳之詐騙集團成員使用，供詐騙被害人黃宗仁、盧文
      玲匯入上開款項之工具，然單純提供金融帳戶不等同於實
      行詐術使被害人陷於錯誤而匯款之詐欺取財罪構成要件行
      為，僅屬對遂行詐欺取財犯行資以助力之幫助行為，僅能
      論以幫助犯。又本件被害人黃宗仁、盧文玲均因詐騙集團
      成員以前揭方式行騙，致陷於錯誤而各匯入前揭款項至系
      爭帳戶，其中被害人盧文玲部分僅因系爭帳戶經及時列為
      警示帳戶，幸未遭提領。然詐欺取財之正犯既已著手實施
      詐術行為，被害人亦均陷於錯誤而依指示匯款，其中被害
      人盧文玲部分僅因障礙致未得手，正犯之犯罪行為僅止於
      未遂，因幫助犯本質上具有從屬性，應認被告就詐欺被害
      人盧文玲部分僅屬幫助詐欺取財未遂。
（二）核被告所為，就被害人黃宗仁部分，係犯刑法第30條第1
      項前段、第339條第1項詐欺取財罪之幫助犯；就被害人盧
      文玲部分，係犯刑法第30條第1項前段、第339條第3項、
      第1項詐欺取財罪未遂之幫助犯。又被告以一行為提供其
      母鄭玉蓮帳戶之存摺封面影本、提款卡及密碼，幫助正犯
      分別向被害人黃宗仁、盧文玲犯詐欺取財既遂及未遂罪，
      係以一行為而犯數罪名，侵害數法益，應依刑法第55條想
      像競合犯之例，從一較重之幫助詐欺取財罪處斷。又被告
      所犯為幫助犯，按正犯之刑減輕之。
（三）爰審酌被告提供系爭帳戶提款卡、密碼幫助他人犯罪，致
      真正犯罪者難以被查獲，令被害人陷於求償無門之風險，
      助長社會詐騙歪風，實為社會上詐騙集團猖獗，致一般民
      眾防不勝防之主因，犯罪所生危害非微；然念及被害人盧
      文玲遭詐騙之3萬元，因及時止付，詐騙集團未因此詐得
      款項，及被告之智識程度為高職畢業，犯後否認犯行，惟
      念被告並無刑事前科，有臺灣高等法院被告前案紀錄表1
      份附卷可查等一切情狀，量處如主文所示之刑，並諭知易
      科罰金折算標準，以示儆懲。
據上論斷，應依刑事訴訟法第299條第1項前段，刑法第30條、第
55條、第339條第1項、第3項、第25條第2項、第41條第1項前段
，刑法施行法第1條之1，判決如主文。
本案經檢察官張媛舒到庭執行職務。
中    華    民    國  100    年    11    月    16    日
              刑事第六庭  審判長法  官  李璧君
                                法  官  李承曄
                                法  官  王惠芬
以上正本證明與原本無異。
如不服本判決應於收受送達後10日內向本院提出上訴書狀，並應
敘述具體理由；如未敘述上訴理由者，應於上訴期間屆滿後20日
內向本院補提理由書（均須按他造當事人之人數附繕本）「切勿
逕送上級法院」。
中    華    民    國   100    年    11    月    16    日
                                書記官  王紀芸
附錄本案論罪科刑法條：
中華民國刑法第339條第1項
意圖為自己或第三人不法之所有，以詐術使人將本人或第三人之
物交付者，處 5 年以下有期徒刑、拘役或科或併科 1 千元以下
罰金。